---
title: "Lab 7 – Bayesian Validation Διαγνωστικού Τεστ με Gold Standard"
format:
  html:
    toc: true
    toc-depth: 3
    code-fold: show
    code-tools: true
    theme: cosmo
execute:
  warning: false
  message: false
---

## 1. Στόχοι Εργαστηρίου

Με την ολοκλήρωση αυτού του εργαστηρίου, θα είστε σε θέση να:

* διαβάζετε έναν πίνακα διασταύρωσης τεστ και **gold standard**
* εκτιμάτε Bayesian την **ευαισθησία** και την **ειδικότητα**
* υλοποιείτε validation μοντέλο στο **JAGS**
* συγκρίνετε τα αποτελέσματα JAGS με την αναλυτική Beta-Binomial λύση
* μεταφέρετε την posterior αβεβαιότητα των $Se$ και $Sp$ σε PPV/NPV για δεδομένο επιπολασμό

---

## 2. Προετοιμασία

```{r}
#| label: setup

options(timeout = 600)

pkgs <- c("runjags", "coda", "ggplot2", "dplyr", "tibble", "tidyr", "scales")

to_install <- setdiff(pkgs, rownames(installed.packages()))
if (length(to_install) > 0) {
  install.packages(to_install, repos = "https://cloud.r-project.org")
}

suppressPackageStartupMessages(
  invisible(lapply(pkgs, library, character.only = TRUE))
)

theme_set(theme_minimal(base_size = 14))
```

---

## 3. Το Πρόβλημα Validation

Στα Lab 5 και Lab 6 χρησιμοποιήσαμε $Se$ και $Sp$ για να διορθώσουμε την εκτίμηση επιπολασμού.

Τώρα κάνουμε το αντίστροφο:

> Έχουμε ένα σύνολο δειγμάτων όπου γνωρίζουμε την πραγματική κατάσταση μέσω gold standard και θέλουμε να εκτιμήσουμε την ευαισθησία και την ειδικότητα του νέου τεστ.

Ο πίνακας έχει τη μορφή:

| | Gold standard θετικό | Gold standard αρνητικό |
|---|---:|---:|
| Test θετικό | True positives | False positives |
| Test αρνητικό | False negatives | True negatives |

---

## 4. Τα Δεδομένα

Έστω η παρακάτω μελέτη validation:

| | Gold standard θετικό | Gold standard αρνητικό |
|---|---:|---:|
| Test θετικό | 72 | 6 |
| Test αρνητικό | 8 | 114 |

Άρα:

* μεταξύ των πραγματικά νοσούντων: 72 θετικά στα 80
* μεταξύ των πραγματικά υγιών: 114 αρνητικά στα 120

```{r}
#| label: data

tp_obs <- 72
fn_obs <- 8
fp_obs <- 6
tn_obs <- 114

n_disease <- tp_obs + fn_obs
n_no_disease <- fp_obs + tn_obs

validation_table <- tibble(
  test_result = c("Test positive", "Test negative"),
  gold_positive = c(tp_obs, fn_obs),
  gold_negative = c(fp_obs, tn_obs)
)

validation_table
```

Οι κλασικές σημειακές εκτιμήσεις είναι:

```{r}
#| label: classical-estimates

se_hat <- tp_obs / n_disease
sp_hat <- tn_obs / n_no_disease

tibble(
  parameter = c("Sensitivity", "Specificity"),
  estimate = c(se_hat, sp_hat)
) %>%
  mutate(estimate = scales::percent(estimate, accuracy = 0.1))
```

---

## 5. Bayesian Μοντέλο

Για την ευαισθησία:

$$
TP_{obs} \mid Se \sim \text{Binomial}(n_D, Se)
$$

Για την ειδικότητα:

$$
TN_{obs} \mid Sp \sim \text{Binomial}(n_{\bar{D}}, Sp)
$$

Με weak priors:

$$
Se \sim \text{Beta}(1,1)
$$

$$
Sp \sim \text{Beta}(1,1)
$$

```{r}
#| label: jags-model

model_string <- "
model {

  # Priors
  se ~ dbeta(alpha_se, beta_se)
  sp ~ dbeta(alpha_sp, beta_sp)

  # Likelihood
  tp_obs ~ dbin(se, n_disease)
  tn_obs ~ dbin(sp, n_no_disease)

}
"
```

---

## 6. Εκτέλεση στο JAGS

```{r}
#| label: run-jags

jags_data <- list(
  tp_obs = tp_obs,
  tn_obs = tn_obs,
  n_disease = n_disease,
  n_no_disease = n_no_disease,
  alpha_se = 1,
  beta_se = 1,
  alpha_sp = 1,
  beta_sp = 1
)

inits <- function() {
  list(
    se = runif(1, 0.70, 0.99),
    sp = runif(1, 0.80, 0.99)
  )
}

fit_validation <- run.jags(
  model = model_string,
  data = jags_data,
  inits = inits,
  monitor = c("se", "sp"),
  n.chains = 3,
  burnin = 2000,
  sample = 10000,
  thin = 1,
  method = "rjags",
  silent.jags = TRUE
)

summary(fit_validation)
```

---

## 7. Διαγνωστικά

```{r}
#| label: trace
#| fig-cap: "Trace plots και posterior densities για Se και Sp"

plot(fit_validation, vars = c("se", "sp"))
```

---

## 8. Αναλυτική Λύση και Σύγκριση

Επειδή έχουμε Beta-Binomial μοντέλο, μπορούμε να υπολογίσουμε την posterior αναλυτικά.

Για την ευαισθησία:

$$
Se \mid data \sim \text{Beta}(1 + TP,\; 1 + FN)
$$

Για την ειδικότητα:

$$
Sp \mid data \sim \text{Beta}(1 + TN,\; 1 + FP)
$$

```{r}
#| label: analytical-comparison

alpha_se_post <- 1 + tp_obs
beta_se_post <- 1 + fn_obs

alpha_sp_post <- 1 + tn_obs
beta_sp_post <- 1 + fp_obs

analytical_tbl <- tibble(
  parameter = c("Se", "Sp"),
  posterior_mean = c(
    alpha_se_post / (alpha_se_post + beta_se_post),
    alpha_sp_post / (alpha_sp_post + beta_sp_post)
  ),
  lower = c(
    qbeta(0.025, alpha_se_post, beta_se_post),
    qbeta(0.025, alpha_sp_post, beta_sp_post)
  ),
  upper = c(
    qbeta(0.975, alpha_se_post, beta_se_post),
    qbeta(0.975, alpha_sp_post, beta_sp_post)
  )
)

analytical_tbl %>%
  mutate(across(posterior_mean:upper, ~ scales::percent(.x, accuracy = 0.01)))
```

```{r}
#| label: jags-summary

draws_validation <- as.data.frame(do.call(rbind, as.mcmc.list(fit_validation)))

jags_tbl <- draws_validation %>%
  summarise(
    se_mean = mean(se),
    se_lower = quantile(se, 0.025),
    se_upper = quantile(se, 0.975),
    sp_mean = mean(sp),
    sp_lower = quantile(sp, 0.025),
    sp_upper = quantile(sp, 0.975)
  )

jags_tbl %>%
  mutate(across(everything(), ~ scales::percent(.x, accuracy = 0.01)))
```

::: {.callout-note}
Τα JAGS αποτελέσματα πρέπει να είναι πολύ κοντά στην αναλυτική λύση. Όπως και στο Lab 4, αυτό είναι ένας καλός τρόπος να επιβεβαιώσουμε ότι το μοντέλο έχει γραφτεί σωστά.
:::

---

## 9. Posterior Κατανομές

```{r}
#| label: posterior-plot
#| fig-cap: "Posterior κατανομές για Se και Sp"

draws_validation %>%
  pivot_longer(cols = c(se, sp), names_to = "parameter", values_to = "value") %>%
  ggplot(aes(x = value, fill = parameter)) +
  geom_density(alpha = 0.55) +
  facet_wrap(~ parameter, scales = "free_y") +
  scale_x_continuous(labels = scales::percent) +
  labs(
    x = "Τιμή",
    y = "Posterior density",
    title = "Bayesian validation με gold standard"
  ) +
  guides(fill = "none")
```

---

## 10. Από Validation σε PPV και NPV

Αν γνωρίζουμε ή υποθέτουμε έναν επιπολασμό στον πληθυσμό εφαρμογής, μπορούμε να μετατρέψουμε την posterior των $Se$ και $Sp$ σε posterior για PPV και NPV.

Για παράδειγμα, ας θεωρήσουμε:

$$
Prev = 0.10
$$

```{r}
#| label: ppv-npv

prev_application <- 0.10

draws_ppv_npv <- draws_validation %>%
  mutate(
    prev = prev_application,
    ppv = (se * prev) / ((se * prev) + ((1 - sp) * (1 - prev))),
    npv = (sp * (1 - prev)) / ((sp * (1 - prev)) + ((1 - se) * prev))
  )

draws_ppv_npv %>%
  summarise(
    ppv_mean = mean(ppv),
    ppv_lower = quantile(ppv, 0.025),
    ppv_upper = quantile(ppv, 0.975),
    npv_mean = mean(npv),
    npv_lower = quantile(npv, 0.025),
    npv_upper = quantile(npv, 0.975)
  ) %>%
  mutate(across(everything(), ~ scales::percent(.x, accuracy = 0.01)))
```

```{r}
#| label: ppv-npv-plot
#| fig-cap: "Posterior κατανομές PPV και NPV για Prev = 10%"

draws_ppv_npv %>%
  select(ppv, npv) %>%
  pivot_longer(everything(), names_to = "parameter", values_to = "value") %>%
  ggplot(aes(x = value, fill = parameter)) +
  geom_density(alpha = 0.55) +
  facet_wrap(~ parameter, scales = "free_y") +
  scale_x_continuous(labels = scales::percent) +
  labs(
    x = "Τιμή",
    y = "Posterior density",
    title = "PPV και NPV μετά το validation"
  ) +
  guides(fill = "none")
```

::: {.callout-note}
Το validation δίνει πληροφορία για $Se$ και $Sp$. Η κλινική ή επιδημιολογική χρησιμότητα ενός τεστ όμως εξαρτάται και από τον επιπολασμό στον πληθυσμό όπου εφαρμόζεται.
:::

---

## 11. Άσκηση

Αλλάξτε τον επιπολασμό εφαρμογής σε:

1. $Prev = 0.01$
2. $Prev = 0.05$
3. $Prev = 0.30$

Για κάθε σενάριο:

* υπολογίστε posterior mean και 95% credible interval για PPV
* υπολογίστε posterior mean και 95% credible interval για NPV
* εξηγήστε γιατί η PPV αλλάζει τόσο έντονα όταν αλλάζει ο επιπολασμός

```{r}
#| label: exercise-template
#| eval: false

prev_application <- 0.05

draws_validation %>%
  mutate(
    ppv = (se * prev_application) /
      ((se * prev_application) + ((1 - sp) * (1 - prev_application))),
    npv = (sp * (1 - prev_application)) /
      ((sp * (1 - prev_application)) + ((1 - se) * prev_application))
  ) %>%
  summarise(
    ppv_mean = mean(ppv),
    ppv_lower = quantile(ppv, 0.025),
    ppv_upper = quantile(ppv, 0.975),
    npv_mean = mean(npv),
    npv_lower = quantile(npv, 0.025),
    npv_upper = quantile(npv, 0.975)
  )
```

---

## 12. Τι κρατάμε από το Lab 7

* Με gold standard μπορούμε να εκτιμήσουμε άμεσα $Se$ και $Sp$.
* Το Bayesian validation μοντέλο είναι δύο απλά Binomial μοντέλα με Beta priors.
* Η posterior για $Se$ και $Sp$ εκφράζει την αβεβαιότητα της validation μελέτης.
* Αυτή η αβεβαιότητα μπορεί να περάσει σε PPV/NPV ή σε μελλοντικά μοντέλα πραγματικού επιπολασμού.

