---
title: "Lab 2 – Από τον Κανόνα του Bayes στη Μπεϋζιανή Εκτίμηση"
author: "Πολυχρόνης Κωστούλας"
format:
  html:
    toc: true
    toc-depth: 3
    code-fold: show
    code-tools: true
    theme: cosmo
execute:
  warning: false
  message: false
---


## 1. Στόχοι Εργαστηρίου

Με την ολοκλήρωση του εργαστηρίου θα μπορείτε να:

 - κατανοείτε τη μετάβαση από Bayes’ theorem σε Μπεϋζιανή εκτίμηση
 - ορίζετε likelihood για διωνυμικά δεδομένα
 - χρησιμοποιείτε την Beta κατανομή ως prior
 - υπολογίζετε posterior κατανομή
 - εξάγετε posterior mean και credible intervals
 - συγκρίνετε weak και informative priors

___


## 2. Προετοιμασία

```{r}
options(timeout = 600)

pkgs <- c("ggplot2", "dplyr", "tibble", "scales")

to_install <- setdiff(pkgs, rownames(installed.packages()))
if (length(to_install) > 0) {
  install.packages(to_install, repos = "https://cloud.r-project.org")
}

suppressPackageStartupMessages(
  invisible(lapply(pkgs, library, character.only = TRUE))
)

theme_set(theme_minimal(base_size = 14))
```

---

## 3. Από τον Κανόνα του Bayes στη Bayesian Στατιστική

Στο Lab 1 χρησιμοποιήσαμε:

$$ P(A \mid B) = \frac{P(B \mid A)\, P(A)}{P(B)} $$

Στη Μπεϋζιανή στατιστική ο Κανόνας του Bayes εφαρμόζεται σε παραμέτρους:

$$ p(\theta \mid y) = \frac{p(y \mid \theta)\, p(\theta)}{p(y)} $$

Όπου:

- $\theta$ = άγνωστη παράμετρος  
- $p(\theta)$ = prior κατανομή  
- $p(y \mid \theta)$ = likelihood  
- $p(\theta \mid y)$ = posterior κατανομή  
- $p(y)$ = marginal likelihood (κανονικοποιητικός όρος)

---

## 4. Το Στατιστικό Πρόβλημα

Θέλουμε να εκτιμήσουμε την άγνωστη παράμετρο:

$$
\theta = \text{prevalence}
$$

Παρατηρούμε δεδομένα:

$$
X \sim \text{Binomial}(n, \theta)
$$

δηλαδή:

$$
P(X = x \mid \theta) =
\binom{n}{x} \theta^x (1-\theta)^{n-x}
$$

### Likelihood

Η likelihood ως συνάρτηση της $\theta$ είναι:

$$
L(\theta \mid x) \propto \theta^x (1-\theta)^{n-x}
$$

(αγνοούμε τον όρο $\binom{n}{x}$ επειδή δεν εξαρτάται από την $\theta$)


___


## 5. Η Beta Κατανομή

Ορίζουμε prior για την άγνωστη παράμετρο:

$$
\theta \sim \text{Beta}(\alpha, \beta)
$$

Η πυκνότητα της Beta κατανομής είναι:

$$
p(\theta) =
\frac{\Gamma(\alpha+\beta)}
{\Gamma(\alpha)\Gamma(\beta)}
\theta^{\alpha-1}(1-\theta)^{\beta-1},
\quad 0 < \theta < 1
$$

### Ιδιότητες

- Μέση τιμή:

$$
E(\theta) = \frac{\alpha}{\alpha+\beta}
$$

- Διακύμανση:

$$
\text{Var}(\theta) =
\frac{\alpha \beta}
{(\alpha+\beta)^2(\alpha+\beta+1)}
$$

- Effective sample size (ισχύς prior):

$$
\alpha + \beta
$$

___

## 5.1 Μορφές Beta Κατανομής

```{r}
# Δημιουργούμε grid
theta_grid <- seq(0.0001, 0.9999, length.out = 5000)

# Υπολογίζουμε μέγιστη πυκνότητα
ymax <- max(
  dbeta(theta_grid, 1, 1),
  dbeta(theta_grid, 2, 2),
  dbeta(theta_grid, 10, 90),
  dbeta(theta_grid, 0.5, 0.5)
)

curve(dbeta(x,1,1),
      from=0.0001, to=0.9999,
      col="black", lwd=2,
      ylim=c(0, ymax*1.05),
      ylab="Density",
      main="Διαφορετικά Priors")

curve(dbeta(x,2,2),      add=TRUE, col="blue",  lwd=2)
curve(dbeta(x,10,90),    add=TRUE, col="red",   lwd=2)
curve(dbeta(x,0.5,0.5),  add=TRUE, col="green", lwd=2)

legend("topright",
       legend=c("Beta(1,1)","Beta(2,2)","Beta(10,90)","Beta(0.5,0.5)"),
       col=c("black","blue","red","green"),
       lwd=2)
```

---


## 6. Μαθηματική Παραγωγή Posterior

Ξεκινάμε από τον Κανόνα του Bayes:

$$
p(\theta \mid x) \propto p(x \mid \theta)\, p(\theta)
$$

Αντικαθιστούμε τη Binomial likelihood και την Beta prior:

$$
p(\theta \mid x)
\propto
\theta^x (1-\theta)^{n-x}
\times
\theta^{\alpha-1}(1-\theta)^{\beta-1}
$$

Ομαδοποιούμε τους εκθέτες:

$$
p(\theta \mid x)
\propto
\theta^{x+\alpha-1}
(1-\theta)^{n-x+\beta-1}
$$

Η παραπάνω μορφή είναι ακριβώς η πυκνότητα μιας Beta κατανομής.

Άρα:

$$
\theta \mid x \sim \text{Beta}(\alpha + x,\; \beta + n - x)
$$

::: {.callout-note}
Η Beta είναι **conjugate prior** της Binomial, επειδή η posterior ανήκει στην ίδια οικογένεια κατανομών με την prior.
:::

---

## 7. Παράδειγμα: Εκτίμηση Επιπολασμού Φυματίωσης (TB)

Έστω ότι θέλουμε να εκτιμήσουμε τον επιπολασμό της φυματίωσης σε νοσηλευόμενους άνδρες. Παρατηρούμε: $n = 1000$ άτομα συνολικά, από τα οποία $x = 5$ είναι θετικά.

Άρα:

$$
X \sim \text{Binomial}(n=1000, \theta)
$$


όπου $\theta$ είναι ο άγνωστος επιπολασμός.


---

### 7.1 Non-informative prior

Επιλέγουμε non-informative prior:

$$
\theta \sim \text{Beta}(1,1)
$$

Η κατανομή $\text{Beta}(1,1)$ είναι ομοιόμορφη στο $(0,1)$ και εκφράζει πλήρη άγνοια για την τιμή της $\theta$.


```{r}

#| label: posterior-noninf

alpha_prior <- 1
beta_prior  <- 1

x <- 5
n <- 1000

alpha_post <- alpha_prior + x
beta_post  <- beta_prior + (n - x)

alpha_post
beta_post
```

Άρα:

$$
\theta \mid x \sim \text{Beta}(6, 996)
$$



Η posterior μέση τιμή είναι:

$$
E(\theta \mid x) =
\frac{6}{6+996} \approx 0.00599
$$

Παρατηρούμε ότι είναι ελαφρώς μεγαλύτερη από την κλασική εκτίμηση $\hat{\theta} = 0.005$, λόγω της επίδρασης του prior.

```{r}
post_mean <- alpha_post / (alpha_post + beta_post)
post_mean
```

---

## 7.2 Informative prior

Ας υποθέσουμε ότι από ιστορικά δεδομένα γνωρίζουμε ότι ο επιπολασμός της TB είναι περίπου 0.1%. Επιλέγουμε λοιπόν ένα πληροφοριακό prior:

$$
\theta \sim \text{Beta}(2, 920)
$$

Η μέση τιμή του prior είναι:

$$
E(\theta) = \frac{2}{2+920} \approx 0.00217
$$

Το effective sample size είναι:

$$
2 + 920 = 922
$$

δηλαδή το prior "ισοδυναμεί" περίπου με 922 "προηγούμενες παρατηρήσεις".

```{r}
#| label: posterior-informative

alpha_prior2 <- 2
beta_prior2  <- 920

alpha_post2 <- alpha_prior2 + x
beta_post2  <- beta_prior2 + (n - x)

alpha_post2
beta_post2
```

Άρα:

$$
\theta \mid x \sim \text{Beta}(7, 1915)
$$

```{r}
post_mean2 <- alpha_post2 / (alpha_post2 + beta_post2)
post_mean2
```

Παρατηρούμε ότι η posterior μέση τιμή είναι μικρότερη από αυτήν με το μη πληροφοριακό prior. Το ισχυρό prior "τραβάει" την εκτίμηση προς την αρχική του πεποίθηση.

---

## 8. Prior vs Posterior

```{r}
#| label: prior-vs-posterior
#| fig-cap: "Σύγκριση Prior και Posterior για τον επιπολασμό θ"

theta_hat <- x / n  # MLE

# Προαιρετικά: y-limits ώστε να χωράνε και οι δύο καμπύλες
ymax <- max(
  dbeta(seq(0, 0.02, length.out = 2000), alpha_prior, beta_prior),
  dbeta(seq(0, 0.02, length.out = 2000), alpha_post,  beta_post)
)

curve(
  dbeta(x, alpha_prior, beta_prior),
  from = 0, to = 0.02,
  col = "blue", lwd = 2,
  xlab = expression(theta),
  ylab = "Density",
  ylim = c(0, ymax * 1.05),
  main = "Prior vs Posterior"
)

curve(
  dbeta(x, alpha_post, beta_post),
  from = 0, to = 0.02,
  col = "red", lwd = 2,
  add = TRUE
)

abline(v = theta_hat, lty = 2)  # MLE
legend(
  "topright",
  legend = c("Prior", "Posterior", "MLE = x/n"),
  col = c("blue", "red", "black"),
  lwd = c(2, 2, 1),
  lty = c(1, 1, 2),
  bty = "n"
)
```

## 9. Posterior Mean & 95% Credible Interval

Η posterior μέση τιμή είναι:

$$
E(\theta \mid x) =
\frac{\alpha + x}{\alpha + \beta + n}
$$



```{r}
#| label: posterior-summary

post_mean <- alpha_post / (alpha_post + beta_post)

ci <- qbeta(c(0.025, 0.975), alpha_post, beta_post)

tibble(
  Posterior_mean = post_mean,
  CI_lower = ci[1],
  CI_upper = ci[2]
)
```

Ερμηνεία:
Το 95% credible interval σημαίνει ότι:

Δεδομένων των παρατηρήσεων και του prior, υπάρχει 95% πιθανότητα η παράμετρος $\theta$ να βρίσκεται μέσα σε αυτό το διάστημα.
---


## 10. Sequential Updating

Η Μπεϋζιανή εκτίμηση είναι δυναμική διαδικασία. Το posterior ενός βήματος μπορεί να χρησιμοποιηθεί ως prior στο επόμενο βήμα.

```{r}
#| label: sequential-update

alpha_seq <- 1
beta_seq  <- 1

data_stream <- c(1,0,0,0,0,1,0,0,0,0)

for(y in data_stream){
  alpha_seq <- alpha_seq + y
  beta_seq  <- beta_seq + (1 - y)
}

alpha_seq
beta_seq
```

Τελικό posterior:

$$
\theta \mid x \sim \text{Beta}(\alpha_{\text{final}}, \beta_{\text{final}})
$$

Παρατηρούμε ότι:

- κάθε επιτυχία αυξάνει το $\alpha$
- κάθε αποτυχία αυξάνει το $\beta$

Η γνώση συσσωρεύεται σταδιακά.

---

## 11. Σύγκριση Priors

```{r}
#| label: prior-comparison

priors <- list(
  c(1,1),
  c(2,2),
  c(10,90),
  c(50,950)
)

results <- lapply(priors, function(p){
  alpha0 <- p[1]
  beta0  <- p[2]
  
  posterior_mean <- (alpha0 + x) / (alpha0 + beta0 + n)
  prior_mean     <- alpha0 / (alpha0 + beta0)
  ess            <- alpha0 + beta0
  
  tibble(
    alpha_prior = alpha0,
    beta_prior  = beta0,
    prior_mean  = prior_mean,
    prior_ESS   = ess,
    posterior_mean = posterior_mean
  )
})

results_df <- bind_rows(results)

results_df
```

Παρατήρηση:

- Όσο μεγαλύτερο είναι το $\alpha+\beta$ (effective sample size),
  τόσο ισχυρότερο είναι το prior.
- Ισχυρά priors μετακινούν την posterior προς την αρχική τους μέση τιμή.
- Όταν το prior είναι ασθενές (μικρό ESS), τα δεδομένα κυριαρχούν.

---

## 12. Ασκήσεις

### Άσκηση 1

Με $n = 50$ και $x = 8$:

1. Υπολογίστε την posterior κατανομή με prior $\text{Beta}(1,1)$.
2. Υπολογίστε την posterior μέση τιμή.
3. Υπολογίστε το 95% credible interval.


---

### Άσκηση 2

Συγκρίνετε τα παρακάτω priors:

- $\text{Beta}(1,1)$
- $\text{Beta}(20,80)$

Χρησιμοποιήστε τα ίδια δεδομένα ($n=50$, $x=8$).
Ποιο prior επηρεάζει περισσότερο το posterior;  Εξηγήστε με βάση το effective sample size.

---

## 13. Σύνοψη

- Η Μπεϋζιανή στατιστική εφαρμόζει τον Κανόνα του Bayes σε άγνωστες παραμέτρους.
- Η παράμετρος $\theta$ αντιμετωπίζεται ως τυχαία μεταβλητή.
- Η Beta είναι conjugate prior της Binomial.
- Η posterior προκύπτει προσθέτοντας δεδομένα στο prior:
  
  $$
  \text{Posterior} = \text{Prior} + \text{Data}
  $$

- Η αβεβαιότητα εκφράζεται μέσω κατανομής πιθανότητας.
- Τα ισχυρά priors (με μεγάλο $\alpha+\beta$) επηρεάζουν περισσότερο την posterior εκτίμηση.

---

## 14. Βίντεο

Ακολουθούν δύο σύντομα βίντεο που βοηθούν να καταλάβετε τις βασικές διαφορές ανάμεσα στην κλασική και τη Μπεϋζιανή στατιστική:

- 🎥 [https://youtu.be/GEFxFVESQXc?si=tg-k8c58lK14hGwM](https://youtu.be/GEFxFVESQXc?si=tg-k8c58lK14hGwM)

- 🎥 [https://youtu.be/Iv-FKEgctKk?si=W4Q5l43mRzk0YMJJ](https://youtu.be/Iv-FKEgctKk?si=W4Q5l43mRzk0YMJJ)

---

