---
title: "Lab 6 – Πραγματικός Επιπολασμός με Αβέβαια Se και Sp"
format:
  html:
    toc: true
    toc-depth: 3
    code-fold: show
    code-tools: true
    theme: cosmo
execute:
  warning: false
  message: false
---

## 1. Στόχοι Εργαστηρίου

Με την ολοκλήρωση αυτού του εργαστηρίου, θα είστε σε θέση να:

* εξηγείτε γιατί τα $Se$ και $Sp$ δεν πρέπει πάντα να θεωρούνται γνωστά
* μετατρέπετε γνώση ειδικών ή βιβλιογραφία σε **Beta priors**
* χρησιμοποιείτε το πακέτο **`PriorGen`** για παραγωγή priors για proportions
* υλοποιείτε Bayesian μοντέλο πραγματικού επιπολασμού με άγνωστα $Se$ και $Sp$
* ερμηνεύετε πώς η αβεβαιότητα στα χαρακτηριστικά του τεστ μεταφέρεται στην posterior του επιπολασμού

---

## 2. Προετοιμασία

```{r}
#| label: setup

options(timeout = 600)

pkgs <- c(
  "runjags", "coda", "ggplot2", "dplyr", "tibble", "tidyr", "scales",
  "PriorGen"
)

to_install <- setdiff(pkgs, rownames(installed.packages()))
if (length(to_install) > 0) {
  install.packages(to_install, repos = "https://cloud.r-project.org")
}

suppressPackageStartupMessages(
  invisible(lapply(pkgs, library, character.only = TRUE))
)

theme_set(theme_minimal(base_size = 14))
```

::: {.callout-note}
Το **PriorGen** παράγει prior distributions για proportions. Είναι ιδιαίτερα χρήσιμο για prevalence, sensitivity και specificity, επειδή μας επιτρέπει να μεταφράζουμε φράσεις όπως «η ευαισθησία είναι περίπου 90% και είμαστε 95% σίγουροι ότι είναι πάνω από 80%» σε παραμέτρους μιας Beta κατανομής.
:::

---

## 3. Γιατί δεν κρατάμε πια Se και Sp σταθερά;

Στο Lab 5 θεωρήσαμε ότι:

$$
Se = 0.90,\quad Sp = 0.95
$$

Στην πράξη όμως αυτές οι τιμές προέρχονται από:

* μελέτες validation
* προηγούμενη βιβλιογραφία
* γνώμη ειδικών
* διαφορετικούς πληθυσμούς από τον πληθυσμό που αναλύουμε

Άρα δεν είναι πραγματικά «γνωστές». Έχουν και αυτές αβεβαιότητα.

Στο Bayesian μοντέλο μπορούμε να γράψουμε:

$$
TP \sim \text{Beta}(\alpha_{TP}, \beta_{TP})
$$

$$
Se \sim \text{Beta}(\alpha_{Se}, \beta_{Se})
$$

$$
Sp \sim \text{Beta}(\alpha_{Sp}, \beta_{Sp})
$$

και:

$$
AP = Se \cdot TP + (1 - Sp)(1 - TP)
$$

$$
x \mid AP \sim \text{Binomial}(n, AP)
$$

---

## 4. Τα Δεδομένα

Χρησιμοποιούμε τα ίδια δεδομένα με το Lab 5:

```{r}
#| label: data

n <- 1000
x <- 80
apparent_prev <- x / n

tibble(
  n = n,
  positives = x,
  apparent_prevalence = scales::percent(apparent_prev)
)
```

---

## 5. Δημιουργία Priors με PriorGen

Θα φτιάξουμε priors για $Se$ και $Sp$ με βάση υποθετική προηγούμενη γνώση.

Για την ευαισθησία:

> Αναμένουμε μέση τιμή περίπου 0.90 και είμαστε 95% σίγουροι ότι είναι μεγαλύτερη από 0.80.

Για την ειδικότητα:

> Αναμένουμε διάμεση τιμή περίπου 0.98 και είμαστε 95% σίγουροι ότι είναι μεγαλύτερη από 0.90.

```{r}
#| label: priorgen

prior_se <- findbeta(
  themean = 0.90,
  percentile = 0.95,
  lower.v = FALSE,
  percentile.value = 0.80,
  seed = 280385,
  nsims = 10000
)

prior_sp <- findbeta(
  themedian = 0.98,
  percentile = 0.95,
  lower.v = FALSE,
  percentile.value = 0.90,
  seed = 280385,
  nsims = 10000
)

prior_se
prior_sp
```

Η `findbeta()` επιστρέφει τις παραμέτρους της Beta κατανομής που ταιριάζουν με τις prior πεποιθήσεις μας.

```{r}
#| label: extract-priors

se_par <- prior_se$parameters
sp_par <- prior_sp$parameters

alpha_se <- se_par[1]
beta_se <- se_par[2]

alpha_sp <- sp_par[1]
beta_sp <- sp_par[2]

tibble(
  parameter = c("Se", "Sp"),
  alpha = c(alpha_se, alpha_sp),
  beta = c(beta_se, beta_sp),
  prior_mean = c(
    alpha_se / (alpha_se + beta_se),
    alpha_sp / (alpha_sp + beta_sp)
  )
) %>%
  mutate(prior_mean = scales::percent(prior_mean, accuracy = 0.1))
```

---

## 6. Οπτικοποίηση των Priors

```{r}
#| label: plot-priors
#| fig-cap: "Beta priors για Se και Sp από το PriorGen"

theta_grid <- seq(0.001, 0.999, length.out = 2000)

prior_plot_data <- tibble(
  value = theta_grid,
  Se = dbeta(theta_grid, alpha_se, beta_se),
  Sp = dbeta(theta_grid, alpha_sp, beta_sp)
) %>%
  pivot_longer(cols = c(Se, Sp), names_to = "parameter", values_to = "density")

ggplot(prior_plot_data, aes(x = value, y = density, color = parameter)) +
  geom_line(linewidth = 1) +
  scale_x_continuous(labels = scales::percent) +
  labs(
    x = "Τιμή παραμέτρου",
    y = "Prior density",
    color = "Παράμετρος",
    title = "Priors για τα χαρακτηριστικά του τεστ"
  )
```

---

## 7. JAGS Μοντέλο με Άγνωστα Se και Sp

```{r}
#| label: jags-model

model_string <- "
model {

  # Priors
  tp ~ dbeta(alpha_tp, beta_tp)
  se ~ dbeta(alpha_se, beta_se)
  sp ~ dbeta(alpha_sp, beta_sp)

  # Apparent prevalence
  ap <- se * tp + (1 - sp) * (1 - tp)

  # Likelihood
  x ~ dbin(ap, n)

}
"
```

::: {.callout-warning}
Με ένα μόνο πληθυσμό και ένα μόνο τεστ, το μοντέλο δεν έχει πολλή πληροφορία για να ξεχωρίσει πλήρως $TP$, $Se$ και $Sp$ από τα δεδομένα. Γι' αυτό οι priors για $Se$ και $Sp$ είναι ουσιαστικό μέρος του μοντέλου, όχι τεχνική λεπτομέρεια.
:::

---

## 8. Εκτέλεση στο JAGS

```{r}
#| label: run-jags

jags_data <- list(
  x = x,
  n = n,
  alpha_tp = 1,
  beta_tp = 1,
  alpha_se = alpha_se,
  beta_se = beta_se,
  alpha_sp = alpha_sp,
  beta_sp = beta_sp
)

inits <- function() {
  list(
    tp = runif(1, 0.01, 0.20),
    se = runif(1, 0.80, 0.99),
    sp = runif(1, 0.90, 0.995)
  )
}

fit_uncertain <- run.jags(
  model = model_string,
  data = jags_data,
  inits = inits,
  monitor = c("tp", "se", "sp", "ap"),
  n.chains = 3,
  burnin = 5000,
  sample = 15000,
  thin = 1,
  method = "rjags",
  silent.jags = TRUE
)

summary(fit_uncertain)
```

---

## 9. Διαγνωστικά

```{r}
#| label: trace
#| fig-cap: "Trace plots για TP, Se, Sp και AP"

plot(fit_uncertain, vars = c("tp", "se", "sp", "ap"))
```

---

## 10. Posterior Summaries

```{r}
#| label: posterior-summary

draws_uncertain <- as.data.frame(do.call(rbind, as.mcmc.list(fit_uncertain)))

draws_uncertain %>%
  summarise(
    mean_tp = mean(tp),
    lower_tp = quantile(tp, 0.025),
    upper_tp = quantile(tp, 0.975),
    mean_se = mean(se),
    mean_sp = mean(sp)
  ) %>%
  mutate(across(everything(), ~ scales::percent(.x, accuracy = 0.01)))
```

```{r}
#| label: posterior-density
#| fig-cap: "Posterior κατανομές για TP, Se και Sp"

draws_uncertain %>%
  select(tp, se, sp) %>%
  pivot_longer(everything(), names_to = "parameter", values_to = "value") %>%
  ggplot(aes(x = value, fill = parameter)) +
  geom_density(alpha = 0.55) +
  facet_wrap(~ parameter, scales = "free_y") +
  scale_x_continuous(labels = scales::percent) +
  labs(
    x = "Τιμή",
    y = "Posterior density",
    title = "Posterior κατανομές"
  ) +
  guides(fill = "none")
```

---

## 11. Σύγκριση με το Lab 5

Τώρα συγκρίνουμε:

* μοντέλο με σταθερά $Se = 0.90$, $Sp = 0.95$
* μοντέλο με αβέβαια $Se$ και $Sp$

```{r}
#| label: fixed-comparison

model_fixed <- "
model {
  tp ~ dbeta(alpha_tp, beta_tp)
  ap <- se_fixed * tp + (1 - sp_fixed) * (1 - tp)
  x ~ dbin(ap, n)
}
"

fit_fixed <- run.jags(
  model = model_fixed,
  data = list(
    x = x,
    n = n,
    alpha_tp = 1,
    beta_tp = 1,
    se_fixed = 0.90,
    sp_fixed = 0.95
  ),
  inits = function() list(tp = runif(1, 0.01, 0.20)),
  monitor = c("tp", "ap"),
  n.chains = 3,
  burnin = 2000,
  sample = 10000,
  method = "rjags",
  silent.jags = TRUE
)

draws_fixed <- as.data.frame(do.call(rbind, as.mcmc.list(fit_fixed))) %>%
  mutate(model = "Σταθερά Se/Sp")

draws_uncertain_plot <- draws_uncertain %>%
  mutate(model = "Αβέβαια Se/Sp")

bind_rows(
  draws_fixed %>% select(tp, model),
  draws_uncertain_plot %>% select(tp, model)
) %>%
  ggplot(aes(x = tp, fill = model)) +
  geom_density(alpha = 0.45) +
  scale_x_continuous(labels = scales::percent) +
  labs(
    x = "True prevalence",
    y = "Posterior density",
    fill = "Μοντέλο",
    title = "Σύγκριση σταθερών και αβέβαιων χαρακτηριστικών τεστ"
  )
```

::: {.callout-note}
Όταν επιτρέπουμε στα $Se$ και $Sp$ να έχουν αβεβαιότητα, συνήθως αυξάνεται και η αβεβαιότητα του πραγματικού επιπολασμού. Αυτό είναι επιθυμητό: το μοντέλο παραδέχεται ότι δεν γνωρίζουμε τέλεια το τεστ.
:::

---

## 12. Άσκηση

Χρησιμοποιήστε το `PriorGen::findbeta()` για να φτιάξετε διαφορετικά priors:

1. $Se$: mean 0.85 και 95% σιγουριά ότι είναι πάνω από 0.70
2. $Sp$: median 0.99 και 95% σιγουριά ότι είναι πάνω από 0.95
3. $Sp$: median 0.95 και 95% σιγουριά ότι είναι πάνω από 0.85

Για κάθε σενάριο:

* ξανατρέξτε το JAGS μοντέλο
* συγκρίνετε την posterior του $TP$
* σχολιάστε πώς αλλάζει το credible interval

```{r}
#| label: exercise-template
#| eval: false

new_prior_se <- findbeta(
  themean = 0.85,
  percentile = 0.95,
  lower.v = FALSE,
  percentile.value = 0.70
)

new_prior_sp <- findbeta(
  themedian = 0.99,
  percentile = 0.95,
  lower.v = FALSE,
  percentile.value = 0.95
)
```

---

## 13. Τι κρατάμε από το Lab 6

* Τα $Se$ και $Sp$ είναι συχνά αβέβαιες παράμετροι και όχι τέλεια γνωστές σταθερές.
* Το **PriorGen** βοηθά να μετατρέψουμε γνώση ειδικών ή βιβλιογραφία σε Beta priors.
* Η αβεβαιότητα του τεστ μεταφέρεται σωστά στην posterior του πραγματικού επιπολασμού.
* Σε μοντέλα με ένα τεστ και έναν πληθυσμό, οι priors για $Se$ και $Sp$ επηρεάζουν έντονα το αποτέλεσμα και πρέπει να τεκμηριώνονται.

