---
title: "Lab 4 – Υλοποίηση Beta-Binomial Μοντέλου με JAGS και runjags"
author: "Πολυχρόνης Κωστούλας"
format:
  html:
    toc: true
    toc-depth: 3
    code-fold: show
    code-tools: true
    theme: cosmo
execute:
  warning: false
  message: false
---

## 1. Στόχοι Εργαστηρίου

Με την ολοκλήρωση αυτού του εργαστηρίου, θα είστε σε θέση να:

* κατανοείτε πώς περνάμε από τον χειροκίνητο Metropolis–Hastings (Lab 3) στο αυτοματοποιημένο **JAGS**
* γράφετε ένα απλό Bayesian μοντέλο στη **γλώσσα του JAGS**
* τρέχετε το JAGS μέσα από την R χρησιμοποιώντας το πακέτο **`runjags`**
* διαβάζετε και ερμηνεύετε τα αποτελέσματα (trace plots, posterior summaries, διαγνωστικά σύγκλισης)
* επαληθεύετε τα αποτελέσματα JAGS με την **αναλυτική λύση** του Lab 2

---

## 2. Προετοιμασία

```{r}
#| label: setup

options(timeout = 600)

pkgs <- c("runjags", "coda", "ggplot2", "dplyr", "tibble")

to_install <- setdiff(pkgs, rownames(installed.packages()))
if (length(to_install) > 0) {
  install.packages(to_install, repos = "https://cloud.r-project.org")
}

suppressPackageStartupMessages(
  invisible(lapply(pkgs, library, character.only = TRUE))
)

theme_set(theme_minimal(base_size = 14))
```

::: {.callout-note}
**Προαπαιτούμενο:** Το **JAGS** πρέπει να είναι εγκατεστημένο στο σύστημά σας.
Μπορείτε να το κατεβάσετε από: [mcmc-jags.sourceforge.io](https://mcmc-jags.sourceforge.io/)

Αν δεν το έχετε ήδη εγκαταστήσει, ανατρέξτε στις οδηγίες στη σελίδα **Home** του μαθήματος.
:::

---

## 3. Από τον Χειροκίνητο MCMC στο JAGS

Στο **Lab 3** υλοποιήσαμε χειροκίνητα τον αλγόριθμο **Metropolis–Hastings**. Αν και αυτό μας βοήθησε να κατανοήσουμε πώς λειτουργεί το MCMC από μέσα, στην πράξη χρησιμοποιούμε εξειδικευμένο λογισμικό.

Το **JAGS** (Just Another Gibbs Sampler) είναι ένα τέτοιο λογισμικό που:

- δέχεται ένα Bayesian μοντέλο γραμμένο σε μια απλή γλώσσα
- εκτελεί αυτόματα αλγορίθμους MCMC (Gibbs sampling, slice sampling κλπ.)
- επιστρέφει δείγματα από την posterior κατανομή

Στην **R** χρησιμοποιούμε το πακέτο **`runjags`** ως "γέφυρα" για να επικοινωνούμε με το JAGS.

Η γενική ροή εργασίας είναι:

$$
\underbrace{\text{Μοντέλο (JAGS syntax)}}_{\text{prior + likelihood}}
\xrightarrow{\texttt{run.jags()}}
\underbrace{\text{Δείγματα MCMC}}_{\text{από την posterior}}
\xrightarrow{\text{ανάλυση}}
\underbrace{\text{Αποτελέσματα}}_{\text{mean, CI, διαγνωστικά}}
$$

---

## 4. Επανάληψη: Το Beta-Binomial Μοντέλο

Στο **Lab 2** μελετήσαμε αναλυτικά το Beta-Binomial μοντέλο. Τώρα θα το υλοποιήσουμε με JAGS.

Το μοντέλο αποτελείται από δύο στάδια:

**Prior:**

$$
\theta \sim \text{Beta}(\alpha, \beta)
$$

**Likelihood:**

$$
X \mid \theta \sim \text{Binomial}(n, \theta)
$$

Η posterior κατανομή, όπως αποδείξαμε στο Lab 2, είναι:

$$
\theta \mid x \sim \text{Beta}(\alpha + x,\; \beta + n - x)
$$

::: {.callout-note}
Αυτή η **αναλυτική λύση** (conjugate posterior) θα μας χρησιμεύσει για να **επαληθεύσουμε** τα αποτελέσματα του JAGS. Στο JAGS δεν χρειαζόμαστε να ξέρουμε ότι υπάρχει κλειστή μορφή — το λογισμικό υπολογίζει τα δείγματα MCMC αυτόματα.
:::

---

## 5. Τα Δεδομένα

Χρησιμοποιούμε το ίδιο παράδειγμα με το Lab 2: εκτίμηση του **επιπολασμού φυματίωσης (TB)** σε νοσηλευόμενους.

- $n = 1000$ εξετασθέντα άτομα
- $x = 5$ θετικά περιστατικά

```{r}
#| label: tb-data

n <- 1000   # συνολικές παρατηρήσεις
x <- 5      # θετικά περιστατικά

cat("Δεδομένα:", x, "θετικά από", n, "άτομα\n")
cat("Κλασική εκτίμηση (MLE):", round(x / n, 5), "\n")
```

---

## 6. Ορισμός του Μοντέλου στη Γλώσσα JAGS

Το JAGS δέχεται ένα μοντέλο γραμμένο ως **κείμενο** μέσα σε μια R μεταβλητή.
Η γλώσσα μοιάζει με την R, με μερικές διαφορές στα ονόματα κατανομών.

```{r}
#| label: jags-model

model_string <- "
model {

  # --- Prior ---
  theta ~ dbeta(alpha_prior, beta_prior)

  # --- Likelihood ---
  x ~ dbin(theta, n)

}
"
```

::: {.callout-note}
**Λεξιλόγιο JAGS:**

| JAGS | Μαθηματική σημασία |
|------|-------------------|
| `theta ~ dbeta(a, b)` | $\theta \sim \text{Beta}(a, b)$ |
| `x ~ dbin(p, n)` | $X \mid p \sim \text{Binomial}(n, p)$ |
| `~` | «ακολουθεί την κατανομή» |

- Οι **παρατηρημένες** ποσότητες (π.χ. `x`, `n`) δίνονται ως δεδομένα.
- Οι **άγνωστες** παράμετροι (π.χ. `theta`) εκτιμώνται μέσω MCMC.
:::

---

## 7. Εκτέλεση με runjags: Non-informative Prior

### 7.1 Εκτέλεση Μοντέλου

Ξεκινάμε με **non-informative prior** $\theta \sim \text{Beta}(1, 1)$, που αντιστοιχεί σε πλήρη άγνοια για τον επιπολασμό.

```{r}
#| label: run-noninf

# Δεδομένα που περνάμε στο JAGS
jags_data_noninf <- list(
  x           = x,
  n           = n,
  alpha_prior = 1,
  beta_prior  = 1
)

# Εκτέλεση
fit_noninf <- run.jags(
  model    = model_string,
  data     = jags_data_noninf,
  monitor  = "theta",
  n.chains = 3,
  burnin   = 2000,
  sample   = 10000,
  thin     = 1,
  method   = "rjags",
  silent.jags = TRUE
)

summary(fit_noninf)
```

::: {.callout-note}
**Παράμετροι του `run.jags()`:**

| Παράμετρος | Σημασία |
|------------|---------|
| `n.chains` | Αριθμός ανεξάρτητων αλυσίδων MCMC (συνήθως 3–4) |
| `burnin`   | Αρχικά δείγματα που «πετάμε» ώσπου να συγκλίνει η αλυσίδα |
| `sample`   | Δείγματα που κρατάμε μετά το burnin |
| `thin`     | Κρατάμε 1 από κάθε `thin` δείγματα (μειώνει αυτοσυσχέτιση) |
| `monitor`  | Παράμετροι που παρακολουθούμε |
:::

---

### 7.2 Trace Plot και Διαγνωστικά

```{r}
#| label: trace-noninf
#| fig-cap: "Trace plot και posterior density για theta (Non-informative prior)"

plot(fit_noninf, vars = "theta")
```

Τι κοιτάζουμε στο trace plot:

- **Mixing:** η αλυσίδα κινείται ελεύθερα και δεν «κολλάει»
- **Stationarity:** δεν υπάρχει τάση ανόδου ή καθόδου
- **Overlap:** οι τρεις αλυσίδες επικαλύπτονται (ίδια στάσιμη κατανομή)

---

### 7.3 Σύγκριση με Αναλυτική Λύση

Υπολογίζουμε την posterior αναλυτικά (Lab 2, conjugate prior) και συγκρίνουμε με τα αποτελέσματα του JAGS.

```{r}
#| label: comparison-noninf

# Αναλυτική posterior: Beta(alpha + x, beta + n - x)
alpha_post_anal <- 1 + x
beta_post_anal  <- 1 + (n - x)

post_mean_anal <- alpha_post_anal / (alpha_post_anal + beta_post_anal)
ci_anal        <- qbeta(c(0.025, 0.975), alpha_post_anal, beta_post_anal)

cat("=== Αναλυτική λύση (Beta conjugate) ===\n")
cat("Posterior mean :", round(post_mean_anal, 6), "\n")
cat("95% CrI        : [",
    round(ci_anal[1], 6), ",",
    round(ci_anal[2], 6), "]\n\n")

cat("=== Αποτελέσματα JAGS ===\n")
jags_sum <- summary(fit_noninf)
print(jags_sum)
```

::: {.callout-note}
Παρατηρούμε ότι τα αποτελέσματα του JAGS **συμπίπτουν σχεδόν τέλεια** με την αναλυτική λύση. Αυτό επιβεβαιώνει ότι το JAGS εκτιμά σωστά την posterior κατανομή.
:::

---

## 8. Informative Prior: Beta(2, 920)

Τώρα χρησιμοποιούμε το **informative prior** από το Lab 2, το οποίο ενσωματώνει ιστορική γνώση (επιπολασμός TB ≈ 0.2%):

$$
\theta \sim \text{Beta}(2, 920)
$$

```{r}
#| label: run-inf

jags_data_inf <- list(
  x           = x,
  n           = n,
  alpha_prior = 2,
  beta_prior  = 920
)

fit_inf <- run.jags(
  model    = model_string,
  data     = jags_data_inf,
  monitor  = "theta",
  n.chains = 3,
  burnin   = 2000,
  sample   = 10000,
  thin     = 1,
  method   = "rjags",
  silent.jags = TRUE
)

summary(fit_inf)
```

---

## 9. Γραφική Σύγκριση Posterior Κατανομών

Εξάγουμε τα δείγματα και από τα δύο μοντέλα και τα συγκρίνουμε οπτικά.

### 9.1 Εξαγωγή Δειγμάτων

```{r}
#| label: extract-samples

mcmc_noninf <- as.mcmc.list(fit_noninf)
mcmc_inf    <- as.mcmc.list(fit_inf)

samples_noninf <- as.vector(as.matrix(mcmc_noninf))
samples_inf    <- as.vector(as.matrix(mcmc_inf))

cat("Δείγματα non-informative prior:", length(samples_noninf), "\n")
cat("Δείγματα informative prior    :", length(samples_inf), "\n")
```

### 9.2 Histogram JAGS Δειγμάτων vs Αναλυτική Posterior

```{r}
#| label: plot-hist-noninf
#| fig-cap: "JAGS δείγματα (ιστόγραμμα) vs αναλυτική posterior (κόκκινη γραμμή) — Non-informative prior"

theta_seq <- seq(0, 0.02, length.out = 2000)

hist(samples_noninf,
     prob   = TRUE,
     breaks = 60,
     col    = "lightsteelblue",
     border = "white",
     xlim   = c(0, 0.02),
     main   = "JAGS vs Αναλυτική Posterior (Non-informative)",
     xlab   = expression(theta ~ "(επιπολασμός)"),
     ylab   = "Πυκνότητα")

curve(dbeta(x, 1 + 5, 1 + 995),
      from = 0, to = 0.02,
      col  = "red", lwd = 2,
      add  = TRUE)

abline(v = x / n, lty = 2, col = "darkgray")

legend("topright",
       legend = c("JAGS δείγματα", "Αναλυτική Beta(6, 996)", "MLE (x/n)"),
       fill   = c("lightsteelblue", NA, NA),
       lty    = c(NA, 1, 2),
       lwd    = c(NA, 2, 1),
       col    = c("lightsteelblue", "red", "darkgray"),
       bty    = "n")
```

### 9.3 Σύγκριση Δύο Priors

```{r}
#| label: plot-two-priors
#| fig-cap: "Σύγκριση posterior: Non-informative vs Informative prior"

df_plot <- tibble(
  theta = c(samples_noninf, samples_inf),
  prior = rep(c("Non-informative  Beta(1,1)",
                "Informative  Beta(2,920)"),
              c(length(samples_noninf), length(samples_inf)))
)

ggplot(df_plot, aes(x = theta, fill = prior, color = prior)) +
  geom_density(alpha = 0.35, linewidth = 1) +
  geom_vline(xintercept = x / n, linetype = "dashed", color = "black") +
  scale_fill_manual(values  = c("steelblue", "tomato")) +
  scale_color_manual(values = c("steelblue", "tomato")) +
  scale_x_continuous(limits = c(0, 0.015),
                     labels = scales::label_number(accuracy = 0.001)) +
  labs(
    title   = "Posterior κατανομές για θ (JAGS δείγματα)",
    x       = expression(theta ~ "(επιπολασμός)"),
    y       = "Πυκνότητα",
    fill    = "Prior",
    color   = "Prior",
    caption = "Διακεκομμένη γραμμή: MLE = x/n = 0.005"
  ) +
  theme(legend.position = "bottom")
```

::: {.callout-note}
Παρατηρούμε ότι το **informative prior** «τραβάει» την posterior προς μικρότερες τιμές (προς τη μέση τιμή του prior ≈ 0.002), ενώ το **non-informative prior** αφήνει τα δεδομένα να «μιλήσουν» ελεύθερα.
:::

---

## 10. Διαγνωστικά Σύγκλισης

Η ποιότητα των αποτελεσμάτων MCMC εξαρτάται από τη **σύγκλιση** των αλυσίδων. Χρησιμοποιούμε τρία βασικά εργαλεία.

### 10.1 Gelman–Rubin Diagnostic ($\hat{R}$)

Το $\hat{R}$ συγκρίνει τη διακύμανση **εντός** και **μεταξύ** αλυσίδων:

$$
\hat{R} = \sqrt{\frac{\text{Var}(\theta \mid y) + \frac{B}{m}}{\text{Var εντός αλυσίδων}}}
$$

- $\hat{R} \approx 1.00$ → οι αλυσίδες έχουν συγκλίνει ✅
- $\hat{R} > 1.05$ → υπάρχει πρόβλημα σύγκλισης ⚠️

```{r}
#| label: gelman-rubin

gelman.diag(mcmc_noninf)
```

### 10.2 Effective Sample Size (ESS)

Το **effective sample size** μετράει πόσα «ανεξάρτητα» δείγματα έχουμε στην πράξη — μετά την αφαίρεση της αυτοσυσχέτισης:

```{r}
#| label: ess

effectiveSize(mcmc_noninf)
```

::: {.callout-note}
Θέλουμε **ESS > 1000** για αξιόπιστες εκτιμήσεις. Αν το ESS είναι πολύ μικρό, αυξάνουμε το `sample` ή το `thin`.
:::

### 10.3 Autocorrelation Plot

Η αυτοσυσχέτιση δείχνει πόσο εξαρτημένα είναι τα διαδοχικά δείγματα της αλυσίδας. Ιδανικά, η συσχέτιση πέφτει γρήγορα στο μηδέν.

```{r}
#| label: autocorr
#| fig-cap: "Αυτοσυσχέτιση δειγμάτων MCMC (αλυσίδα 1)"

autocorr.plot(mcmc_noninf[[1]],
              main = "Autocorrelation – theta",
              lag.max = 30)
```

---

## 11. Συνολική Σύνοψη Αποτελεσμάτων

Συγκεντρώνουμε τα βασικά αποτελέσματα και για τα δύο priors σε έναν πίνακα.

```{r}
#| label: final-summary

r_hat_noninf <- gelman.diag(mcmc_noninf)$psrf["theta", "Point est."]
r_hat_inf    <- gelman.diag(mcmc_inf)$psrf["theta", "Point est."]

ess_noninf <- effectiveSize(mcmc_noninf)[["theta"]]
ess_inf    <- effectiveSize(mcmc_inf)[["theta"]]

tibble(
  Prior             = c("Non-informative Beta(1,1)", "Informative Beta(2,920)"),
  `Prior Mean`      = c(round(1/(1+1), 4),       round(2/(2+920), 4)),
  `Posterior Mean`  = c(round(mean(samples_noninf), 6),
                        round(mean(samples_inf), 6)),
  `2.5%`            = c(round(quantile(samples_noninf, 0.025), 6),
                        round(quantile(samples_inf, 0.025), 6)),
  `97.5%`           = c(round(quantile(samples_noninf, 0.975), 6),
                        round(quantile(samples_inf, 0.975), 6)),
  `R-hat`           = c(round(r_hat_noninf, 4), round(r_hat_inf, 4)),
  `ESS`             = c(round(ess_noninf),       round(ess_inf))
)
```

---

## 12. Ασκήσεις

### Άσκηση 1 — Διαφορετικά Priors

Τρέξτε το ίδιο μοντέλο JAGS με τα παρακάτω priors και συγκρίνετε τις posterior μέσες τιμές:

- $\theta \sim \text{Beta}(1, 1)$
- $\theta \sim \text{Beta}(5, 95)$
- $\theta \sim \text{Beta}(50, 950)$

Ποιο prior επηρεάζει περισσότερο το αποτέλεσμα; Γιατί;

---

### Άσκηση 2 — Αύξηση Δεδομένων

Χρησιμοποιήστε **n = 200** και **x = 1** με non-informative prior $\text{Beta}(1,1)$.

1. Τρέξτε το μοντέλο JAGS.
2. Συγκρίνετε την posterior mean και το 95% CrI με την αναλυτική λύση $\text{Beta}(2, 200)$.

---

### Άσκηση 3 — Burnin και Σύγκλιση

Τρέξτε το μοντέλο δύο φορές:

- με `burnin = 100` (πολύ μικρό)
- με `burnin = 5000`

Πώς επηρεάζεται:

- το trace plot;
- η τιμή $\hat{R}$;

---

### Λύση Άσκησης 1

```{r}
#| label: solution-ex1
#| echo: false

priors_list <- list(
  c(1, 1),
  c(5, 95),
  c(50, 950)
)

results_ex1 <- lapply(priors_list, function(p) {
  jd <- list(x = x, n = n, alpha_prior = p[1], beta_prior = p[2])
  fit_ex <- run.jags(
    model       = model_string,
    data        = jd,
    monitor     = "theta",
    n.chains    = 3,
    burnin      = 2000,
    sample      = 5000,
    thin        = 1,
    method      = "rjags",
    silent.jags = TRUE
  )
  s <- as.vector(as.matrix(as.mcmc.list(fit_ex)))
  tibble(
    Prior            = paste0("Beta(", p[1], ",", p[2], ")"),
    `Prior Mean`     = round(p[1] / (p[1] + p[2]), 4),
    `Posterior Mean` = round(mean(s), 6),
    `ESS (prior)`    = p[1] + p[2]
  )
})

bind_rows(results_ex1)
```

---

## 13. Σύνοψη

Σε αυτό το εργαστήριο:

- Μάθαμε πώς να γράφουμε ένα **Bayesian μοντέλο στη γλώσσα JAGS**
- Χρησιμοποιήσαμε το `runjags` για να εκτελέσουμε **MCMC αυτόματα**, χωρίς να γράφουμε τον αλγόριθμο χειροκίνητα
- Επαληθεύσαμε τα αποτελέσματα συγκρίνοντάς τα με την **αναλυτική λύση** του Lab 2
- Εφαρμόσαμε **διαγνωστικά σύγκλισης** ($\hat{R}$, ESS, autocorrelation)
- Συγκρίναμε **non-informative** και **informative** priors

Η γενική ροή ενός Bayesian μοντέλου με JAGS είναι:

1. **Ορισμός μοντέλου** — prior + likelihood σε JAGS syntax
2. **Προετοιμασία δεδομένων** — `list()` στην R
3. **Εκτέλεση** — `run.jags()`
4. **Έλεγχος σύγκλισης** — trace plots, $\hat{R}$, ESS
5. **Εξαγωγή posterior** — mean, credible intervals, πιθανότητες

::: {.callout-note}
Η **ισχύς του JAGS** είναι ότι αυτή η ροή λειτουργεί για **οποιοδήποτε μοντέλο**, ακόμα και αν δεν υπάρχει αναλυτική posterior (π.χ. ιεραρχικά μοντέλα, μοντέλα με latent variables).
:::

👉 **Επόμενο εργαστήριο:** Θα επεκτείνουμε το μοντέλο ώστε να εκτιμούμε ταυτόχρονα τον **πραγματικό επιπολασμό** και τα χαρακτηριστικά της διαγνωστικής δοκιμής (Ευαισθησία / Ειδικότητα) — χωρίς Gold Standard.

---
