---
title: "Lab 5 – Εκτίμηση Πραγματικού Επιπολασμού με Γνωστά Se και Sp"
format:
  html:
    toc: true
    toc-depth: 3
    code-fold: show
    code-tools: true
    theme: cosmo
execute:
  warning: false
  message: false
---

## 1. Στόχοι Εργαστηρίου

Με την ολοκλήρωση αυτού του εργαστηρίου, θα είστε σε θέση να:

* διακρίνετε τον **φαινομενικό επιπολασμό** (apparent prevalence) από τον **πραγματικό επιπολασμό** (true prevalence)
* διορθώνετε την εκτίμηση επιπολασμού όταν το διαγνωστικό τεστ δεν είναι τέλειο
* ενσωματώνετε γνωστές τιμές **ευαισθησίας** και **ειδικότητας** σε Bayesian μοντέλο
* υλοποιείτε το μοντέλο σε **JAGS** μέσω του **runjags**
* ερμηνεύετε posterior summaries, credible intervals και trace plots

---

## 2. Προετοιμασία

```{r}
#| label: setup

options(timeout = 600)

pkgs <- c("runjags", "coda", "ggplot2", "dplyr", "tibble", "tidyr", "scales")

to_install <- setdiff(pkgs, rownames(installed.packages()))
if (length(to_install) > 0) {
  install.packages(to_install, repos = "https://cloud.r-project.org")
}

suppressPackageStartupMessages(
  invisible(lapply(pkgs, library, character.only = TRUE))
)

theme_set(theme_minimal(base_size = 14))
```

::: {.callout-note}
Το **JAGS** πρέπει να είναι εγκατεστημένο στο σύστημά σας. Αν δεν είναι, ανατρέξτε στις οδηγίες της αρχικής σελίδας του μαθήματος.
:::

---

## 3. Από τον Φαινομενικό στον Πραγματικό Επιπολασμό

Στα προηγούμενα εργαστήρια υποθέσαμε ότι τα θετικά αποτελέσματα αντιστοιχούν απευθείας σε πραγματικά θετικά άτομα.

Στην πράξη όμως ένα διαγνωστικό τεστ έχει:

* **Ευαισθησία**: $Se = P(T^+ \mid D^+)$
* **Ειδικότητα**: $Sp = P(T^- \mid D^-)$

Αν ο πραγματικός επιπολασμός είναι $TP$, τότε η πιθανότητα ένα άτομο να βγει θετικό στο τεστ είναι:

$$
AP = P(T^+) = Se \cdot TP + (1 - Sp) \cdot (1 - TP)
$$

Όπου:

* $TP$ = true prevalence
* $AP$ = apparent prevalence, δηλαδή το ποσοστό θετικών τεστ

::: {.callout-note}
Αν $Se = 1$ και $Sp = 1$, τότε $AP = TP$.  
Αν το τεστ δεν είναι τέλειο, τότε το ποσοστό θετικών τεστ δεν είναι απαραίτητα ίσο με τον πραγματικό επιπολασμό.
:::

---

## 4. Τα Δεδομένα

Έστω ότι εξετάζουμε $n = 1000$ ζώα/άτομα με ένα διαγνωστικό τεστ και παρατηρούμε $x = 80$ θετικά αποτελέσματα.

Για αυτό το εργαστήριο θεωρούμε ότι τα χαρακτηριστικά του τεστ είναι γνωστά:

* $Se = 0.90$
* $Sp = 0.95$

```{r}
#| label: data

n <- 1000
x <- 80

se_fixed <- 0.90
sp_fixed <- 0.95

apparent_prev <- x / n

tibble(
  n = n,
  positives = x,
  apparent_prevalence = apparent_prev,
  sensitivity = se_fixed,
  specificity = sp_fixed
) %>%
  mutate(across(apparent_prevalence:specificity, scales::percent))
```

---

## 5. Κλασική Διόρθωση Rogan-Gladen

Πριν περάσουμε στο Bayesian μοντέλο, μπορούμε να δούμε τη γνωστή διόρθωση:

$$
\widehat{TP}_{RG} =
\frac{AP + Sp - 1}{Se + Sp - 1}
$$

```{r}
#| label: rogan-gladen

tp_rg <- (apparent_prev + sp_fixed - 1) / (se_fixed + sp_fixed - 1)
tp_rg <- max(0, min(1, tp_rg))

cat("Apparent prevalence:", scales::percent(apparent_prev, accuracy = 0.1), "\n")
cat("Rogan-Gladen corrected true prevalence:",
    scales::percent(tp_rg, accuracy = 0.1), "\n")
```

::: {.callout-note}
Η διόρθωση Rogan-Gladen δίνει ένα σημειακό αποτέλεσμα. Στη Bayesian προσέγγιση θα πάρουμε ολόκληρη posterior κατανομή για τον πραγματικό επιπολασμό.
:::

---

## 6. Bayesian Μοντέλο

Το μοντέλο μας είναι:

$$
TP \sim \text{Beta}(\alpha, \beta)
$$

$$
AP = Se \cdot TP + (1 - Sp)(1 - TP)
$$

$$
x \mid AP \sim \text{Binomial}(n, AP)
$$

Στο Lab 5 τα $Se$ και $Sp$ δίνονται ως γνωστές σταθερές.

```{r}
#| label: jags-model

model_string <- "
model {

  # Prior για τον πραγματικό επιπολασμό
  tp ~ dbeta(alpha_tp, beta_tp)

  # Σχέση πραγματικού και φαινομενικού επιπολασμού
  ap <- se * tp + (1 - sp) * (1 - tp)

  # Likelihood για τα θετικά τεστ
  x ~ dbin(ap, n)

}
"
```

---

## 7. Εκτέλεση του Μοντέλου στο JAGS

Ξεκινάμε με weak prior για τον πραγματικό επιπολασμό:

$$
TP \sim \text{Beta}(1, 1)
$$

```{r}
#| label: run-jags

jags_data <- list(
  x = x,
  n = n,
  se = se_fixed,
  sp = sp_fixed,
  alpha_tp = 1,
  beta_tp = 1
)

inits <- function() {
  list(tp = runif(1, 0.01, 0.20))
}

fit_tp_fixed <- run.jags(
  model = model_string,
  data = jags_data,
  inits = inits,
  monitor = c("tp", "ap"),
  n.chains = 3,
  burnin = 2000,
  sample = 10000,
  thin = 1,
  method = "rjags",
  silent.jags = TRUE
)

summary(fit_tp_fixed)
```

---

## 8. Διαγνωστικά Σύγκλισης

```{r}
#| label: trace
#| fig-cap: "Trace plots και posterior densities για TP και AP"

plot(fit_tp_fixed, vars = c("tp", "ap"))
```

Στο trace plot θέλουμε να βλέπουμε:

* οι αλυσίδες να επικαλύπτονται
* να μην υπάρχει εμφανής τάση προς τα πάνω ή προς τα κάτω
* η posterior density να είναι σταθερή και λογική

---

## 9. Posterior Κατανομή του Πραγματικού Επιπολασμού

```{r}
#| label: posterior-draws

mcmc_fixed <- as.mcmc.list(fit_tp_fixed)
draws_fixed <- as.data.frame(do.call(rbind, mcmc_fixed))

summary_tbl <- draws_fixed %>%
  summarise(
    mean_tp = mean(tp),
    median_tp = median(tp),
    lower_tp = quantile(tp, 0.025),
    upper_tp = quantile(tp, 0.975),
    mean_ap = mean(ap)
  )

summary_tbl %>%
  mutate(across(everything(), ~ scales::percent(.x, accuracy = 0.01)))
```

```{r}
#| label: density-tp
#| fig-cap: "Posterior κατανομή του πραγματικού επιπολασμού"

ggplot(draws_fixed, aes(x = tp)) +
  geom_density(fill = "#80b1d3", alpha = 0.6) +
  geom_vline(xintercept = apparent_prev, linetype = "dashed", color = "grey30") +
  geom_vline(xintercept = tp_rg, linetype = "dotted", color = "red", linewidth = 1) +
  scale_x_continuous(labels = scales::percent) +
  labs(
    x = "True prevalence",
    y = "Posterior density",
    title = "True prevalence με γνωστά Se και Sp",
    subtitle = "Διακεκομμένη γραμμή: apparent prevalence, κόκκινη dotted: Rogan-Gladen"
  )
```

::: {.callout-note}
Η posterior του $TP$ βρίσκεται χαμηλότερα από τον φαινομενικό επιπολασμό όταν υπάρχουν ψευδώς θετικά αποτελέσματα λόγω μη τέλειας ειδικότητας.
:::

---

## 10. Σύγκριση: Τέλειο και Μη Τέλειο Τεστ

Για να δούμε την επίδραση του $Se$ και του $Sp$, τρέχουμε το ίδιο μοντέλο με τέλειο τεστ.

```{r}
#| label: perfect-test

jags_data_perfect <- jags_data
jags_data_perfect$se <- 1
jags_data_perfect$sp <- 1

fit_perfect <- run.jags(
  model = model_string,
  data = jags_data_perfect,
  inits = inits,
  monitor = c("tp", "ap"),
  n.chains = 3,
  burnin = 2000,
  sample = 10000,
  thin = 1,
  method = "rjags",
  silent.jags = TRUE
)

draws_perfect <- as.data.frame(do.call(rbind, as.mcmc.list(fit_perfect))) %>%
  mutate(model = "Τέλειο τεστ")

draws_fixed_plot <- draws_fixed %>%
  mutate(model = "Μη τέλειο τεστ")

bind_rows(draws_perfect, draws_fixed_plot) %>%
  ggplot(aes(x = tp, fill = model)) +
  geom_density(alpha = 0.45) +
  scale_x_continuous(labels = scales::percent) +
  labs(
    x = "True prevalence",
    y = "Posterior density",
    fill = "Μοντέλο",
    title = "Επίδραση της ατελούς διάγνωσης στην εκτίμηση του επιπολασμού"
  )
```

---

## 11. Άσκηση

Χρησιμοποιήστε το ίδιο μοντέλο και αλλάξτε τις τιμές:

1. $Se = 0.80$, $Sp = 0.95$
2. $Se = 0.95$, $Sp = 0.90$
3. $Se = 0.95$, $Sp = 0.99$

Για κάθε σενάριο:

* υπολογίστε την posterior mean του $TP$
* υπολογίστε το 95% credible interval
* συγκρίνετε την posterior με τον φαινομενικό επιπολασμό
* σχολιάστε ποια παράμετρος επηρεάζει περισσότερο το αποτέλεσμα όταν η νόσος είναι σχετικά σπάνια

```{r}
#| label: exercise-template
#| eval: false

scenario_data <- jags_data
scenario_data$se <- 0.95
scenario_data$sp <- 0.99

fit_scenario <- run.jags(
  model = model_string,
  data = scenario_data,
  inits = inits,
  monitor = c("tp", "ap"),
  n.chains = 3,
  burnin = 2000,
  sample = 10000,
  method = "rjags",
  silent.jags = TRUE
)

summary(fit_scenario)
```

---

## 12. Τι κρατάμε από το Lab 5

* Το ποσοστό θετικών τεστ είναι ο **φαινομενικός επιπολασμός**, όχι απαραίτητα ο πραγματικός.
* Με γνωστά $Se$ και $Sp$, μπορούμε να διορθώσουμε το μοντέλο ώστε να εκτιμά τον **πραγματικό επιπολασμό**.
* Η Bayesian προσέγγιση δίνει posterior κατανομή και credible interval, όχι μόνο σημειακή διόρθωση.
* Όταν η νόσος είναι σπάνια, η ειδικότητα μπορεί να έχει πολύ μεγάλη επίδραση στην εκτίμηση.

