
---
title: "Lab 3 – Πώς λειτουργεί το MCMC στη Μπεϋζιανή Στατιστική"
format:
  html:
    toc: true
    toc-depth: 3
    code-fold: show
    code-tools: true
    theme: cosmo
execute:
  warning: false
  message: false
---


---

## 1. Στόχοι Εργαστηρίου

Με την ολοκλήρωση του εργαστηρίου θα μπορείτε να:

- εξηγείτε γιατί χρησιμοποιούμε **MCMC**
- κατανοείτε τι σημαίνει **Markov chain**
- υλοποιείτε έναν απλό **Metropolis–Hastings** αλγόριθμο
- ερμηνεύετε:
  - trace plots
  - acceptance rate
  - posterior samples

---

## 2. Προετοιμασία

```{r}
#| label: setup
#| include: false

options(timeout = 600)

pkgs <- c("ggplot2", "dplyr", "tibble")

to_install <- setdiff(pkgs, rownames(installed.packages()))
if (length(to_install) > 0) {
  install.packages(to_install, repos = "https://cloud.r-project.org")
}

suppressPackageStartupMessages({
  lapply(pkgs, library, character.only = TRUE)
})

theme_set(theme_minimal(base_size = 14))
```

---


## 3. Γιατί χρειάζεται το MCMC;

Στο προηγούμενο εργαστήριο μπορέσαμε να υπολογίσουμε την **posterior distribution** αναλυτικά.

Όμως σε πολλά μοντέλα:

- η posterior δεν έχει κλειστή μορφή
- δεν μπορούμε να πάρουμε δείγματα απευθείας από αυτή

Παραδείγματα:

- Bayesian logistic regression
- hierarchical models
- latent variable models
- missing data models

Σε αυτές τις περιπτώσεις χρησιμοποιούμε **MCMC (Markov Chain Monte Carlo)**.

---


## 4. Η βασική ιδέα του MCMC

Αντί να υπολογίσουμε απευθείας την posterior κατανομή:

$$
p(\theta \mid y)
$$

κατασκευάζουμε μια **αλυσίδα Markov**:

$$
\theta^{(1)}, \theta^{(2)}, \theta^{(3)}, \ldots
$$

ώστε μετά από αρκετά βήματα:

$$
\theta^{(t)} \sim p(\theta \mid y)
$$

Δηλαδή οι τιμές της αλυσίδας προσεγγίζουν την **posterior κατανομή** της παραμέτρου.


---


## 5. Παράδειγμα στόχου κατανομής

Για να δείξουμε πώς λειτουργεί το MCMC, θα χρησιμοποιήσουμε μια απλή posterior.

Έστω ότι:

$$
\theta \sim \text{Beta}(10,30)
$$

Η πραγματική κατανομή είναι:

```{r}
#| label: target-distribution

theta_grid <- seq(0.001, 0.999, length.out = 2000)

plot(theta_grid,
     dbeta(theta_grid, 10, 30),
     type = "l",
     lwd = 2,
     col = "blue",
     xlab = expression(theta),
     ylab = "Density",
     main = "Στόχος κατανομής (Posterior)")

```

Ο στόχος του MCMC είναι να παράγει δείγματα από αυτή την κατανομή.

---


## 6. Ο αλγόριθμος Metropolis–Hastings

Η βασική ιδέα είναι να δημιουργήσουμε μια **αλυσίδα Markov** που έχει ως
στόχο την κατανομή $ \pi(\theta) $ (την posterior κατανομή).

Ο αλγόριθμος λειτουργεί ως εξής:

1. Ξεκινάμε από μια αρχική τιμή $ \theta_0 $
2. Προτείνουμε μια νέα τιμή $ \theta^\* $ από μια proposal distribution
3. Υπολογίζουμε την πιθανότητα αποδοχής:

$$
\alpha =
\min \left(
1,
\frac{\pi(\theta^\*)}{\pi(\theta_t)}
\right)
$$

4. Με πιθανότητα $ \alpha $ αποδεχόμαστε την πρόταση και θέτουμε  

$$
\theta_{t+1} = \theta^\*
$$

5. Διαφορετικά απορρίπτουμε την πρόταση και παραμένουμε στην ίδια τιμή  

$$
\theta_{t+1} = \theta_t
$$

---

## 7. Υλοποίηση Metropolis–Hastings

```{r}
#| label: metropolis-algorithm

metropolis <- function(n_iter = 20000,
                       start = 0.3,
                       proposal_sd = 0.05) {

  theta <- numeric(n_iter)
  theta[1] <- start

  accepted <- 0

  for(i in 2:n_iter){

    proposal <- rnorm(1, theta[i-1], proposal_sd)

    if(proposal > 0 && proposal < 1){

      ratio <- dbeta(proposal, 10, 30) /
               dbeta(theta[i-1], 10, 30)

      alpha <- min(1, ratio)

      if(runif(1) < alpha){

        theta[i] <- proposal
        accepted <- accepted + 1

      } else {

        theta[i] <- theta[i-1]

      }

    } else {

      theta[i] <- theta[i-1]

    }

  }

  list(
    samples = theta,
    acc_rate = accepted / n_iter
  )

}
```


---

## 8. Τρέχουμε τον αλγόριθμο

```{r}
fit <- metropolis()

samples <- fit$samples

fit$acc_rate
```

Η acceptance rate δείχνει πόσο συχνά η αλυσίδα κινείται.

Τυπικές τιμές:
 - 20% – 50%

---

## 9. Trace plot

Το trace plot δείχνει την πορεία της αλυσίδας.

```{r}
plot(samples,
     type="l",
     col="steelblue",
     xlab="Iteration",
     ylab=expression(theta),
     main="Trace plot")

```

Αν η αλυσίδα “κινείται καλά” τότε:
 - δεν κολλάει
 - εξερευνά όλο το χώρο

---

## 10. Posterior histogram

```{r}
hist(samples,
     prob=TRUE,
     breaks=40,
     col="lightblue",
     main="MCMC posterior samples",
     xlab=expression(theta))

curve(dbeta(x,10,30),
      add=TRUE,
      col="red",
      lwd=2)
```


Η κόκκινη γραμμή είναι η πραγματική κατανομή.

Βλέπουμε ότι το MCMC την προσεγγίζει.

---

## 11. Posterior summaries

```{r}
mean(samples)

quantile(samples,c(0.025,0.975))

```

Αυτές οι ποσότητες εκτιμούν:
 - posterior mean
 - 95% credible interval


---

## 12. Πώς επηρεάζει το proposal step;

Δοκιμάστε διαφορετικά proposal standard deviations.

```{r}

fit_small <- metropolis(proposal_sd=0.01)
fit_large <- metropolis(proposal_sd=0.2)

fit_small$acc_rate
fit_large$acc_rate

```

Μικρό proposal:
 - υψηλό acceptance
 - αργή κίνηση

Μεγάλο proposal:
 - χαμηλό acceptance
 - μεγάλα άλματα

---

## 13. Ασκήσεις

### Άσκηση 1

Τρέξτε τον αλγόριθμο με διαφορετικές τιμές του `proposal_sd`:

- `proposal_sd = 0.01`
- `proposal_sd = 0.05`
- `proposal_sd = 0.2`

Πώς αλλάζει:

- το trace plot
- το acceptance rate;

---

### Άσκηση 2

### Άσκηση 2

Αυξήστε τον αριθμό των επαναλήψεων του MCMC:

```{r}
fit_long <- metropolis(n_iter = 100000)

samples_long <- fit_long$samples

hist(samples_long,
     prob = TRUE,
     breaks = 40,
     col = "lightblue",
     main = "Posterior samples (100000 iterations)",
     xlab = expression(theta))
```

Τι παρατηρείτε στο histogram;

---

### Άσκηση 3

Υπολογίστε την πιθανότητα:

$$
P(\theta > 0.4)
$$

χρησιμοποιώντας τα δείγματα MCMC.


---

## 14. Σύνοψη

Το **MCMC**:

- δημιουργεί δείγματα από την posterior κατανομή
- επιτρέπει Bayesian ανάλυση όταν δεν υπάρχει κλειστή μορφή της posterior
- βασίζεται σε αλυσίδες Markov

Ο αλγόριθμος **Metropolis–Hastings**:

1. προτείνει μια νέα τιμή της παραμέτρου
2. αποδέχεται ή απορρίπτει την πρόταση
3. δημιουργεί μια αλυσίδα δειγμάτων

Τα δείγματα αυτά χρησιμοποιούνται για να εκτιμήσουμε:

- posterior mean
- credible intervals
- posterior probabilities

---
